最高法院刑事判決　　　　　　　　　　　　　　　　八十七年度台上字第九九二號
　　上　訴　人　甲○○　男
　　　　　　　　　　　　（另案在台灣台中監獄台中分監執行中）
右上訴人因盜匪等罪案件，不服台灣高等法院台中分院中華民國八十六年十二月三十
日第二審更審判決（八十六年度上重更(四)字第二四號，起訴案號：台灣台中地方法院
檢察署八十一年度偵字第二一七八二號、八十二年度偵字第四九二七號），提起上訴
，本院判決如左：
    主  文
原判決撤銷，發回台灣高等法院台中分院。
    理  由
本件原判決認定：一上訴人甲○○素行不良，自民國六十年起即曾因竊盜、脫逃、暴
行脅迫等罪，分別經判處施以感化教育或有期徒刑入監執行及強制工作，其中七十三
年間所犯之暴行脅迫罪，於七十四年一月九日經台灣高等法院花蓮分院判處有期徒刑
二年六月，於七十六年一月七日執行完畢，竊盜罪部分經本院判處有期徒刑三年，於
刑之執行前令入勞動場所強制工作，嗣經減刑減為有期徒刑一年六月，再減為有期徒
刑九月，於八十年一月一日執行完畢，仍不知悔改。復基於共同意圖為自己不法所有
之概括犯意聯絡，於八十年五月間，與布台新（已於八十一年三月二十五日因心肺衰
竭休克死亡）、徐財星（業經台灣高等法院判處死刑，上訴中）、李信德（業經台灣
台南地方法院另案判處罪刑）及成年男子綽號「小山」、「小張」、「八七」、「阿
明」、「阿和」、「小黑」及另一不詳姓名成年男子等人，組成強盜集團，並未經許
可而由布台新提供其所有之中共製五四式手槍（即大黑星手槍、槍號0000000
0）一支及子彈四顆，暨中共製七‧六二口徑黑星手槍（即小黑星手槍、槍號000
0000）一支及子彈若干顆，作為犯罪工具，蓄意如遇抗拒或追捕即予格殺，上訴
人等人意圖供犯罪之用而持有上揭槍彈外，其等尚有後列如原判決附表所示之犯罪工
具及兇器，而以二人、三人、四人或五人為一組，以汽車作為犯罪交通工具，在台灣
中、北部地區，以強暴脅迫手段，侵入民宅、工廠、公司行號、醫院診所、遊樂場所
，綑綁或殺傷或殺害被害人，致使不能抗拒，強盜被害人所有之大量財物，其詳如下
：(一)、上訴人與布台新、徐財星及「小山」、「小張」、「八七」、「阿明」、「阿
和」、「小黑」等人，或三人或四人一組，分別共同意圖為自己不法之所有，攜帶如
原判決附表所列之犯罪兇器，矇面或戴口罩偽裝，攀越牆垣、破壞門扇或登堂入室之
方法，於同附表所列１至號之犯罪時地，以強暴脅迫手段，至使不能抗拒，強盜被
害人財物，其等強盜時間、地點、強盜手段、強劫財物、被害人，觸犯罪名法條均詳
如同附表所示（侵入住宅及毀損部分未據告訴）。所得財物，除原判決主文諭知發還
及由被害人具據領回者外，均已朋分花用罄盡。(二)、上訴人與「小山」共同意圖為自
己不法之所有，分持上揭中共五四式黑星手槍及起子、鉗子作為犯罪兇器及工具，並
用套頭毛線矇面，手戴工作手套，於八十一年四月二十一日上午五時十五分許，在台
中市○○○路○段二巷十七號莊敬堂住處，從住宅後面以起子、鉗子破壞鐵窗攀越，
侵入強盜財物（侵入住宅及毀損部分未據告訴），為莊敬堂之女兒莊巧綺發現喊救命
，上訴人等人即將莊巧綺嘴巴摀住，喝令其不要叫，莊巧綺驚懼萬分，立即躲到二樓
其臥房內不敢聲張，上訴人旋即持前開手槍奔上三樓莊敬堂夫婦之臥房強盜財物，並
持手槍稱：「我是警察，給我趴著」，莊敬堂夫婦驚醒起床，因莊敬堂要起身，上訴
人見狀遂基於上開如遇抗拒即予格殺之犯意，以手槍朝莊敬堂嘴巴下部射擊一槍，子
彈從莊敬堂嘴巴下部穿過下額骨、胸部到縱膈腔，通過心臟、胰臟、腸壁至左腸骨脊
上停住，莊敬堂因身中要害，當場倒地大量出血，終因缺血性休克當場死亡，上訴人
逞兇後旋攜械與「小山」急忙從前門逃逸。(三)、上訴人與布台新、徐財星、李信德及
另一不詳姓名之成年男子共五人，共同意圖為自己不法之所有，分持李信德預先準備
之上揭中共黑星手槍一把、子彈若干顆及開山刀二把作為犯罪兇器，於八十一年二月
一日下午四時三十分許，在南投縣名間鄉○○路二五六號南投肉品市場，由持上開黑
星手槍之李信德指著正在櫃台之出納劉麗如，持開山刀者則喝令在旁之人不得出聲，
致使劉麗如及在旁之人均不能抗拒後，劫取劉麗如所經管之公款（南投肉品市場所有
之公款）新台幣（以下同）九十萬元及其所有之皮包一個（內有現金三萬元、身分證
一枚）及吳家珍所有之身分證一枚等。得手後因恐被逮捕，遂基於上開如遇追捕即予
格殺之殺人犯意，由李信德持上開黑星手槍，朝正在該處之張志成及賴得利等二人之
身體射擊各一顆子彈，致張志成之背部肌肉貫穿傷及賴得利之右上臂槍傷，幸經及時
送醫急救，始免於難。上訴人等則攜上開刀、手槍及贓款逃逸，並將贓款朋分花用罄
盡。二上訴人與布台新、王春茂及王春茂之同居女友羅金美均係舊識朋友，於八十年
五月間曾計劃搶劫台中縣沙鹿鎮鎮長之住宅，為行搶順利，並曾赴該鎮長住宅四周勘
查，準備擇期利用深夜潛入洗劫財物，但王春茂未及行動，該鎮長之住宅已先被人搶
劫，事情見報後，王春茂懷疑係上訴人與布台新二人暗中所為，故意不讓其參與，而
心有不甘，乃向上訴人及布台新要求分贓，雖經上訴人等一再解釋該案非渠等所為，
但王春茂不信，並揚言要向治安機關檢舉，引起上訴人等反感，乃共同決意殺害王春
茂、羅金美滅口，八十年九月十三日上午四時許，由上訴人以電話誘騙王春茂、羅金
美二人前往台北市○○路五○八號十二樓分取贓款，王春茂、羅金美不疑有詐而依約
前往，上訴人下樓開門讓入，王春茂、羅金美正準備搭電梯上樓之際，埋伏在旁之布
台新即竄出手持鐵鉗敲昏王春茂，並將其頸部掐絞壓傷，羅金美張口喊叫，被上訴人
摀住嘴巴，且持鐵鉗擊打其頭部及手足等處，嗣上訴人與布台新將該二人拉上戶外之
一部汽車上，共同開車將王春茂、羅金美強押到台北市○○區○○路復興山莊產業道
路，由布台新及上訴人分別持中共製七‧六二口徑黑星制式半自動手槍及西班牙製○
‧三八口徑手槍各一支射擊王春茂、羅金美，前後共開五槍，將王春茂、羅金美當場
擊斃，並棄屍於現場。嗣上訴人於八十一年十二月二十三日下午四時餘時，駕駛ＵＶ
－二四○七號自小客車途經台中市○○路、篤行路，在單行道逆向行駛，又無故以石
頭砸毀謝裕元、蔡謀拱所有停放在上開路邊之ＩＤ－四二六○號及ＭＷ－六一六七號
自小客車玻璃（毀損部分未據告訴），台中市警察局第二分局文正派出所據報，由警
員李參民到場，以柔道術將之摔倒擒服，並當場查扣上訴人所持有中共五四式黑星手
槍一支、子彈一顆（業經試射）、西班牙製點三八口徑左輪手槍一支、子彈二顆（業
經試射一顆）。另中共製七‧六二口徑黑星手槍一支則在徐財星強盜案中扣押。又以
上犯罪事實一之(一)部分即如原判決附表編號１至及(二)部分上訴人均於其犯罪未被發
覺前自首而接受裁判等情。因而撤銷第一審此部分之判決，改判仍論處上訴人共同連
續強劫而故意殺人及共同殺人（均累犯）罪刑，並定其應執行之刑，固非無見。然查
：(一)、有罪判決書應記載事實，刑事訴訟法第三百零八條後段定有明文。且此所謂之
事實，不僅指犯罪行為而言，諸凡於適用法令有關之事項，均應依法認定予以明確記
載。又手槍之子彈，係違禁物，除已滅失已不存在外，不問屬於犯人與否，應予沒收
，此觀刑法第三十八條第二項之規定甚明。故上訴人持有手槍之子彈若干﹖射擊若干
﹖尚剩若干﹖尤須調查明白，詳為認定記載，始足為適用法律之依據，本院第三次發
回更審意旨業經指明。原判決事實認定：上訴人等「未經許可持有由布台新提供之…
…中共製七‧六二口徑黑星手槍（即小黑星手槍、槍號0000000）一支及子彈
若干顆……」（見原判決正本第三頁第六至八行）。其究竟持有該子彈幾顆﹖未予明
確認定記載；原判決復認定：「嗣上訴人與布台新將王春茂、羅金美二人拉上戶外之
一部汽車上，將之強押到台北市○○區○○路復興山莊產業道路，由布台新、上訴人
分持中共製七‧六二口徑黑星半自動手槍及西班牙製○‧三八口徑手搶各一支，朝王
春茂、羅金美前後射擊五槍……」（見原判決正本第五頁第一七至一九行、第六頁第
一行）。該兩支手槍究竟各射擊幾顆子彈﹖亦未明確認定記載。致該兩支手槍子彈有
無剩餘﹖如有其剩餘若干﹖及其諭知沒收或不諭知沒收是否適法﹖本院均無從判斷，
自有可議。(二)、判決理由矛盾者，即屬刑事訴訟法第三百七十九條第十四款之當然違
背法令。原判決理由先說明：「王春茂、羅金美二人共被（上訴人及及布台新）射擊
五槍致死，經台灣台北地方法院士林分院檢察署檢察官勘驗屬實……，而現場拾獲之
彈頭，一者口徑為○‧三八，另一者口徑為七‧六二，亦有內政部警政署刑事警察局
刑鑑字第五二○○五號鑑驗通知書在卷可按」（見原判決正本第八頁第一二至一五行
）。依此說明上訴人持西班牙製○‧三八口徑手槍，至少朝王春茂等射擊子彈一顆。
原判決繼又說明：「……另西班牙製○‧三八口徑手槍一支原有子彈二顆，扣案後鑑
驗試射一顆，尚餘一顆……」（見原判決正本第一○頁第九至十行）。苟該手槍子彈
原僅有二顆，則上訴人前開射擊王春茂等之一顆子彈，從何而來﹖難謂原判決理由前
後述未有矛盾。(三)、依原判決事實認定上訴人之強劫而故意殺人部分，僅持有中共
製五四式手槍（即大黑星手槍）、七‧六二口徑黑星手槍（即小黑星手槍）各一支及
其子彈，其殺害王春茂等部分，除共犯布台新持有上開七‧六二口徑黑星手槍一支外
，上訴人尚另持有西班牙製之○‧三八口徑手槍一支及其子彈（子彈幾顆原判決未予
認定記載，見原判決正本第三頁第六至八行、第五頁第一八至一九行）。則上訴人究
竟於何時開始持有該槍彈﹖其持有之動機為何﹖所觸犯者應係何罪﹖與其所犯之殺人
罪間有何關係﹖原判決均未予說明，亦有判決理由不備之違法。上訴意旨指摘原判決
不當，尚非全無理由，應認仍有撤銷發回更審之原因。又原判決不另諭知不受理部分
，基於審判不可分原則，應予一併發回。
據上論結，應依刑事訴訟法第三百九十七條、第四百零一條，判決如主文。
中      華      民      國    八十七    年      三      月     十九     日
                              最高法院刑事第七庭
                                  審判長法官  董  明  霈
                                        法官  丁  錦  清
                                        法官  林  茂  雄
                                        法官  王  居  財
                                        法官  王  德  雲
      右正本證明與原本無異
                                              書  記  官
中      華      民      國    八十七    年      三      月    二十四    日
